【裁判字號】    96,訴,27
【裁判日期】    970213
【裁判案由】    偽造文書等
【裁判全文】
臺灣桃園地方法院刑事判決                96年度訴字第27號
公  訴  人  臺灣桃園地方法院檢察署檢察官
被      告  丁○○  原名黃勝.
上列被告因偽造文書等案件，經檢察官提起公訴（95年度偵字第
7348號），本院判決如下︰
    主  文
丁○○行使偽造私文書，足以生損害於他人，處有期徒刑肆月，
如易科罰金，以銀元參佰元即新臺幣玖佰元折算壹日，減為有期
徒刑貳月，如易科罰金，以銀元參佰元即新臺幣玖佰元折算壹日
。未扣案之偽造「社團法人桃園縣啟智工作推展協會」印章貳顆
及在亞太商業銀行顧客基本資料登錄卡、顧客資料卡、印鑑卡上
偽造之「社團法人桃園縣啟智工作推展協會」印文捌枚，均沒收
。
    事  實
一、丁○○於民國89年11月初起，至「社團法人桃園縣啟智工作
    推展協會」（下稱啟智協會）擔任志工，竟基於行使偽造私
    文書之犯意，於同年11月13日，持其於不詳時地，利用不知
    情之刻印人員偽刻「社團法人桃園縣啟智工作推展協會」大
    小章各1 顆及其所有「黃勝進」私章1 顆，至桃園縣中壢市
    ○○○路7 號亞太商業銀行中壢分行（現改制為復華商業銀
    行），以啟智協會名義申請開戶，而於該銀行顧客基本資料
    登錄卡、顧客資料卡及印鑑卡等私文書上，蓋用前開偽刻之
    啟智協會大小章，而偽造「社團法人桃園縣啟智工作推展協
    會」印文共8 枚，再將前揭私文書交予亞太商業銀行櫃檯人
    員行使領取存摺（帳號0000-00-00000-0-0） ，足以生損害
    於啟智協會。
二、案經告訴人乙○○訴由臺灣桃園地方法院檢察署檢察官偵查
    起訴。
    理  由
壹、證據能力部分：
  (一)按被告以外之人於審判外之言詞或書面陳述，除法律有規定
    者外，不得作為證據；被告以外之人於偵查中向檢察官所為
    之陳述，除顯有不可信之情況者外，得為證據，刑事訴訟法
    第159 條第1 項及第159 條之1 第2 項分別定有明文。查證
    人戊○○、甲○○於偵查中於供前具結所為之陳述（有結文
    2 紙附於偵查卷可稽，見偵字第7348號卷第50、56頁），係
    檢察官依法訊問，復無其他事證足資認定其等於檢察官訊問
    時有受違法取供情事，並無何特別不可信之情況，依刑法訴
    訟法第159 條之1 第2 項之規定自有證據能力。
  (二)又本件認定事實所引用之卷內其餘卷證資料（包含文書證據
    、物證等證據），並無證據證明係公務員違背法定程序所取
    得，被告於審判程序中復均未於言詞辯論終結前表示異議，
    且卷內之文書證據及物證等，亦無刑事訴訟法第159 條之4
    之顯有不可信之情況與不得作為證據之情形，則依刑事訴訟
    法第159 條之5 之規定，本件認定事實所引用之所有文書證
    據、物證等證據，亦均有證據能力，合先敘明。
貳、實體部分：
一、訊據被告丁○○固坦認在亞太商業銀行申請開戶資料所蓋用
    之「黃勝進」印文係伊當時使用之私人印章，簽名也係伊所
    簽等事實不諱，惟矢口否認有何行使偽造私文書之犯行，辯
    稱：伊有無於89年11月13日以啟智協會名義在亞太商業銀行
    中壢分行申請開戶，因時間太久已忘記，但即使伊有去申請
    開戶，伊也沒有使用過該帳戶，也未偽刻啟智協會的印章云
    云。經查：
  (一)前揭被告於89年11月13日，向亞太商業銀行中壢分行以桃園
    縣啟智工作推展協會名義申請開立帳戶，並在該銀行顧客資
    料卡、顧客基本資料登錄卡、印鑑卡上蓋用「社團法人桃園
    縣啟智工作推展協會」大小章及「黃勝進」私章，持向銀行
    櫃檯人員申請開戶而領取存摺（帳號0000-00-00000-0-0）
    等情，有復華商業銀行股份有限公司中壢分行95年7 月3 日
    復壢字第0950000075號函覆之顧客資料卡、顧客基本資料登
    錄卡、96年8 月27日復壢字第0960000189號函覆被告黃勝進
    身分證影本、扣繳單位設立登記申請書、桃園縣政府人民團
    體立案證書等件附卷可稽，被告丁○○復不否認上述申請開
    戶資料所蓋用之「黃勝進」印文確實係伊當時所使用之私章
    ，而其上簽署之「黃勝進」署名亦係伊所簽名等事實不諱，
    再又前開申請開戶檢附之資料中含被告之國民身分證影本乙
    紙，而衡以身分證用以表彰個人身分，與生活息息相關，自
    無隨意出借他人使用之可能，則被告既不爭執前揭申請開戶
    所檢附該身分證影本之真正，亦未抗辯其身分證有遭冒用之
    虞，足見上述申請開戶所檢附之身分證影本確係被告本人所
    有甚明，據上所述，堪認前揭以桃園縣啟智工作推展協會負
    責人黃勝進名義向亞太商業銀行申請開立銀行帳戶並領取存
    摺之人確係被告丁○○無訛，其所辯因時間太久已經忘記有
    無去亞太商業銀行申請開立系爭帳戶云云，顯係推卸之詞，
    不足採信。
  (二)被告雖又辯稱：係啟智協會理事長戊○○授權伊去亞太商業
    銀行開戶以方便民眾樂捐時匯款用，開戶所用啟智協會大小
    章係放在協會之便章，並非伊所盜刻云云。惟查，證人即啟
    智協會於89年間擔任理事長之戊○○於偵查中證稱：「沒有
    授權被告至亞太商業銀行以桃園縣啟智工作推展協會名義開
    戶」、「（提示亞太商業銀行顧客基本資料登錄卡，問：貴
    會有無在亞太商業銀行開立此帳戶？）我們協會沒有在亞太
    銀行開立這種帳戶，我們也沒有授權被告保管過我們協會的
    大章，大章是由我保管」、「在我任內協會是沒有換過大章
    ，我是從86年10月任理事長6 年到92年10月為止，1 共2 任
    ，我記憶中我們的大章只有1 顆」等語（見偵字第7348號卷
    第46、47頁），於本院審理時復證稱：「協會有2 個印鑑章
    ，1 個是大章，1 個是小章，大章是跟縣政府報備，縣政府
    有存底，小章是開戶頭用的」、「沒有委託被告去亞太商業
    銀行申請帳戶」、「協會除了大小印鑑章，沒有其他便章」
    等語詳確（見本院96年7 月10日筆錄第12至14頁），基此，
    被告所陳係協會理事長戊○○委託伊去開戶云云，已難遽信
    。再又證人即啟智協會現任理事長甲○○於偵查中提出啟智
    協會所存放使用之「桃園縣啟智工作推展協會」大小印鑑章
    復蓋用印文，並證稱：「較大者為縣政府所核發之官防，通
    常用在發文，較小者應該也是縣政府所核發之印章，我們通
    常是用在開戶，另外就是理事長的私章，這些大印都是交接
    的印信，除了收發文章及理事長章，我們沒有其他的印章了
    」等語（見偵字第7348號卷第55頁），而觀諸甲○○提出上
    開印鑑章大章部分，經核與本院依職權向桃園縣政府所調閱
    該協會原立案備查印鑑章之印文相符，此有甲○○所提之印
    文及桃園縣政府96年8 月1 日府社行字第0960245202號函覆
    之啟智協會原立案備查圖記圖模印文各1 份在卷足憑（見偵
    字第7348號卷第57、58頁、本院卷第124 、125 頁），堪認
    證人甲○○所提出上開大小章確係啟智協會所留存使用之印
    鑑章無訛，然對照被告持以向亞太商業銀行申請開立帳戶所
    蓋用之「社團法人桃園縣啟智工作推展協會」大小章，以肉
    眼觀之即可知與甲○○所提出前開啟智協會之印鑑章形狀大
    小不符，證人甲○○亦於偵查中證稱：「協會並無亞太銀行
    黃勝進帳戶該顆大章，印文大小明顯不符，不是我們的章」
    等語詳確（見偵字第7348號卷第55頁），抑且，被告持以使
    用開戶之大小印章猶多出「社團法人」4 字，證人甲○○於
    本院審理時並證稱：「印鑑章的抬頭沒有社團法人，就只有
    桃園縣啟智工作推展協會」等語甚明（見本院96年7 月10日
    筆錄第11頁），益見被告所持以申請開戶所用該大小章確非
    原啟智協會所留存使用之印鑑章，而係另外刻印之印章至明
    ，則苟如被告所稱係戊○○委託伊去開戶云云屬實，衡情戊○○大可將啟智協會所留存使用之印鑑大小章交由被告前往
    辦理開戶即可，焉有專為辦理開戶再另行刻印大小章之必要
    ？且焉有非以理事長戊○○為啟智協會負責人名義，而係以
    被告黃勝進為協會負責人名義申請開戶之理？另被告雖又辯
    以開戶用的章是放在協會抽屜內的便章，也是協會向龍岡第
    六軍團租借操場時在申請書上所蓋用的章云云，然經本院向
    陸軍第六軍團指揮部函查結果，啟智協會於89年10月間雖有
    向第六軍團司令部借用龍岡大操場辦理歌唱比賽及園遊會活
    動，並立有切結書，然切結書上並未蓋有任何啟智協會之印
    文，亦有陸軍第六軍團指揮部96年11月15日怡功字第096001
    3088號函覆之陸軍第六軍團司令部函、切結書、啟智協會函
    等件在卷可參（見本院卷第149 至153 頁），佐以證人戊○○所證協會除了印鑑大小章外並無其他私章等語，益徵被告
    所辯伊係受戊○○委託去開戶，印章是持協會抽屜內之便章
    ，並非伊盜刻云云，明顯違實，核係卸免己責之詞，要無可
    取。
  (三)綜上所述，被告所辯均不足採。本件事證已臻明確，被告丁○○前揭犯行，堪以認定，應予依法論科。
二、按被告行為後，刑法業於94年2 月2 日修正公布，並於95年
    7 月1 日施行，而修正前刑法第33條第5 款原規定：「罰金
    ：1 元以上」，依罰金罰鍰提高標準條例第1 條前段規定提
    高10倍，及現行法規所定貨幣單位折算新台幣條例第2 條換
    算為新臺幣結果，為30元以上，而修正後則規定：「罰金：
    新臺幣1 千元以上，以百元計算之」，已將科處罰金之最低
    額提高至新臺幣1 千元以上，就法定刑最低罰金部分，修正
    後之規定顯非較有利於被告，故依現行即修正後刑法第2 條
    第1 項前段規定，此部分應適用修正前刑法第33條第5 款之
    規定。核被告丁○○所為，係犯刑法第216 條、第210 條行
    使偽造私文書罪。其利用不知情之刻印人員偽刻「社團法人
    桃園縣啟智工作推展協會」大小章，為間接正犯。又其偽造
    「社團法人桃園縣啟智工作推展協會」大小章及在上開申請
    開戶資料上偽造「社團法人桃園縣啟智工作推展協會」印文
    ，均係偽造私文書之階段行為，且其偽造私文書後持以行使
    ，其偽造行為為行使行為所吸收，均不另論罪。爰審酌被告
    犯罪之動機、目的、手段、所生危害，併其智識程度、生活
    狀況、犯後坦認部分犯行之態度等一切情狀，量處如主文所
    示之宣告刑。再被告所犯上開該罪之犯罪時間係在96年4 月
    24日以前，合於中華民國96年罪犯減刑條例第2 條第1 項第
    3 款減刑條件，依法減輕其宣告刑2 分之1 。再查被告丁○○行為時刑法第41條第1 項前段規定：「犯最重本刑為5 年
    以下有期徒刑以下之刑之罪，而受6 個月以下有期徒刑或拘
    役之宣告，因身體、教育、職業、家庭之關係或其他正當事
    由，執行顯有困難者，得以1 元以上3 元以下折算1 日，易
    科罰金。」，而易科罰金之折算標準，依修正前罰金罰鍰提
    高標準條例第2 條前段（現已刪除）規定，就其原定數額提
    高為100 倍折算1 日，則被告行為時之易科罰金折算標準，
    應以銀元100 元以上300 元以下之數額折算1 日，經換算為
    新臺幣後，則應以新臺幣300 元以上900 元以下折算1 日。
    惟95年7 月1 日修正公布施行之刑法第41條第1 項前段則規
    定：「犯最重本刑為5 年以下有期徒刑以下之刑之罪，而受
    6 個月以下有期徒刑或拘役之宣告者，得以新臺幣1 千元、
    2 千元或3 千元折算1 日，易科罰金。」，同日並廢除罰金
    罰鍰提高標準條例第2 條之規定，亦即係以新台幣1 千元、
    2 千元或3 千元折算1 日，經比較結果，修正後之規定顯非
    較有利於被告，是依現行即修正後刑法第2 條第1 項前段規
    定，此部分應適用行為時法，爰依修正前刑法第41條第1 項
    前段、修正前罰金罰鍰提高標準條例第2 條規定，諭知易科
    罰金之折算標準。
三、未扣案之偽造「社團法人桃園縣啟智工作推展協會」大小章
    各1 顆及在亞太商業銀行顧客基本資料登錄卡、顧客資料卡
    、印鑑卡上偽造之「社團法人桃園縣啟智工作推展協會」印
    文8 枚，應依刑法第219 條規定宣告沒收。至偽造之上開顧
    客基本資料登錄卡、顧客資料卡、印鑑卡，因已持交亞太商
    業銀行，非被告所有，又非違禁物，爰不另為沒收諭知。
四、公訴意旨另以被告丁○○於89年間，分別擔任「財團法人桃
    園縣私立兆陽殘障教養院」（下稱兆陽教養院）創辦人乙○○之助理及「啟智協會」之志工，基於意圖為自己不法所有
    之概括犯意，於89年9 月6 日以預支乙○○醫療費用為由，
    填寫請款單向「兆陽教養院」詐領新臺幣（下同）3 萬元，
    得手後供己花用，又以「啟智協會」秘書及「兆陽教養院」
    創辦人助理之名義，對外向不特定人募款多次未遂，嗣經乙○○察覺丁○○並未將上揭3 萬元用於給付醫療費用，又陸
    續接獲民眾詢問丁○○對外募款電話，而悉上情，因認被告
    丁○○此部另涉犯刑法第339條第1項詐欺取財罪嫌。
五、按犯罪事實應依證據認定之，無證據不得認定犯罪事實，刑
    事訴訟法第154 條第2 項定有明文。次按事實之認定，應憑
    證據，如未能發現相當證據，或證據不足以證明，自不能以
    推測或擬制之方法，以為裁判基礎；又認定不利於被告之事
    實，須依積極證據，苟積極證據不足為不利於被告事實之認
    定時，即應為有利於被告之認定，更不必有何有利之證據（
    參見最高法院40年臺上字第86號及30年上字第816 號判例）
    。刑事訴訟上證明之資料，無論為直接證據或間接證據，均
    須達於通常一般之人均不致於有所懷疑，而得確信為真實之
    程度，始得據為有罪之認定，若關於被告是否犯罪之證明未
    能達此程度，而有合理性懷疑之存在，致使無從形成有罪之
    確信，根據「罪證有疑、利於被告」之證據法則，即不得遽
    為不利被告之認定（最高法院76年度台上字第4986號判例意
    旨參照）。經查：
  (一)公訴意旨所指被告於89年9 月6 日以預支乙○○醫療費用為
    由，填寫請款單向兆陽教養院詐領3 萬元部分：查被告丁○○固不否認有填製89年9 月6 日請款單據以向兆陽教養院會
    計丙○○領取3 萬元款項之事實，惟辯稱：該筆3 萬元款項
    係用以繳付乙○○在榮總做心導管手術住院之醫藥費2 萬餘
    元，剩餘的錢伊都繳回教養院等語。而查，告訴人乙○○於
    89年7 至9月 間確有至臺北榮民總醫院就診並住院，住院日
    期自89年8 月28日至89年9 月6 日，扣除健保給付部分自付
    之金額總計22,560元，此有卷附行政院國軍退除役官兵輔導
    委員會臺北榮民總醫院96年4 月20日北總企字第0960007378
    號函覆之臺北榮民總醫院病患醫療費用明細表及病歷資料可
    憑，並為告訴人乙○○所是認，而對照被告丁○○向兆陽教
    養院所請領3 萬元之時間「89年9 月6 日」及請款事由「預
    支大哥出院」，適均核與乙○○前開住院期日及住院醫療費
    用大致相合，由此被告所辯伊請領3 萬元款項係用以繳付乙○○住院醫藥費一節，尚非無據。再觀諸告訴人乙○○於本
    院審理時先指稱：其住院費用不到4 、5 千元，是其會計丙○○拿現金到醫院支付的云云，然經本院質以向臺北榮民總
    醫院函查結果其住院花費之醫療費用係2 萬餘元時，其又改
    稱該金額沒有錯，並改證稱：「時間太久了，不確定是被告
    幫我付的，還是我自己付的」、又稱：「醫藥費確定不是我
    本人付的，但究竟是何人付的我不清楚」等語（見本院96年
    7 月10日筆錄第5 頁），對照證人即兆陽教養院會計丙○○
    於本院審理時證稱：「我沒有印象有拿現金至醫院替乙○○
    付醫療費用幫他辦出院這件事」等語（見本院96年7 月10日
    筆錄第7 頁），俱見告訴人乙○○前後之指訴顯有不一，其
    真實性已有疑，難予採信。而按告訴人之指訴，係以使被告
    受刑事訴追為目的，是其陳述是否與事實相符，仍應調查其
    他證據以資審認，亦有最高法院32年上字第657 號、52年台
    上字第13 00 號判例可資參照，查公訴意旨此部所指除告訴
    人乙○○前後不一之指訴外，並無其他積極證據足資證明被
    告向兆陽教養院請領該筆3 萬元款項係供己花用而詐領之犯
    行，而被告亦不負有證明無罪之義務，公訴人遽認被告此部
    涉犯詐欺取財罪嫌，尚有誤會。
  (二)另公訴意旨認被告以啟智協會祕書及兆陽教養院創辦人助理
    之名義，以上述向亞太商業銀行申請之帳戶，對外向不特定
    人募款多次未遂，涉犯詐欺取財未遂部分：查告訴人乙○○
    雖於偵查及本院審理中指稱被告丁○○假借啟智協會祕書私
    自印製名片向外行騙，有民眾打電話告知後才知此事云云，
    然證人即啟智協會前任理事長戊○○於偵查中證稱：「在我
    理事長任內，我個人沒有接到向我反應有人以上述亞太銀行
    帳戶遭詐財，也沒有聽到協會有人反應」（見偵字第7438號
    卷第47頁）、於本院審理時證稱：「我沒有看到被告向大家
    宣布可以樂捐」等語（見本院96年7 月10日筆錄第15頁）；
    證人即啟智協會現任理事長甲○○於偵查中證稱：「沒有民
    眾打電話來詢問要捐款至上開亞太銀行帳戶」等語（見偵字
    第7438號卷第55頁），另告訴人乙○○於偵查中以證人身分
    具結證稱：「約89年、90年間有3 、4 名男女分別打電話來
    說要捐款給兆陽教養院及協會，我問他是誰募款，他說是黃
    勝進，我有回絕說我們沒有這樣對外募款，我有問對方有沒
    有帶我們的收款單據，對方說沒有，至黃勝進有沒有因此而
    得款我就不確定了」（見偵字第7438號卷第47頁）、於本院
    審理時則證稱：「因為有人打電話到兆陽教養院來查證募款
    之事；不知道打電話來查證的人是何人；我接到4 、5 通查
    證電話」（見本院96年5 月29日筆錄第5 頁）、「不知道打
    電話進來是什麼樣的人，約有3 至5 位打電話來，男女都有
    ，他們問說是否有辦活動，是否有募款，有無黃勝進這個人
    在啟智協會擔任祕書，我跟他們說黃勝進是在兆陽教養院擔
    任助手，但不是在啟智協會擔任祕書」、「他們沒有向我表
    明是因為黃勝進對他們勸募才打電話給我，只詢問有無黃勝
    進這個人」、「他們說他們有看到募款活動，才打電話進來
    」、「沒有說錢要捐給何人或何單位，他們說啟智協會在辦
    歌唱比賽，他們看到這個活動，才打電話，並無明白表示要
    捐給何人或捐給何單位，只說黃勝進跟他們說有1 個勸募活
    動，要他們樂捐」等語詳確（見本院96年7 月10日筆錄第3
    、4 頁），則依上述證人所證各節，均不足憑以推斷被告丁○○有何以啟智協會祕書及兆陽教養院創辦人助理之名義，
    以上述向亞太商業銀行申請之帳戶，對外向不特定人募款之
    詐欺情事，而告訴人乙○○除指出曾接到4 、5 通電話詢問
    募款之事外，復無法提出其他可資證明被告以兆陽教養院及
    啟智協會名義對外募款之具體實證，不惟如此，其指稱所接
    到之4 、5 通查詢電話亦無法查知對象為何人，其真實性為
    何已非無疑，而況縱可查知詢問電話之具體對象，惟證人乙○○已證述該些詢問電話並未表示黃勝進有向渠等為勸募之
    行為，亦未說明錢要捐給何人或何單位，甚且，前述被告向
    亞太商業銀行以啟智協會名義申請開立之帳戶自開戶起迄今
    亦未見有任何款項匯入，復有前述帳戶交易明細表附卷可稽
    ，稽上各節，尚難認被告丁○○有何施用詐術之行為。
  (三)按檢察官就被告犯罪事實，應負舉證責任，並指出證明之方
    法，刑事訴訟法第161 條第1 項定有明文。因此，檢察官對
    於起訴之犯罪事實，應負提出證據及說服之實質舉證責任。
    倘檢察官所提出之證據，不足為被告有罪之積極證明，或其
    闡明之證明方法，無從說服法院以形成被告有罪之心證，基
    於無罪推定之原則，自應為被告無罪判決之諭知。參照前開
    論述，公訴人此部分所提出之各項證據，顯尚有諸多合理性
    懷疑之存在，而未達於通常一般人均不致於有所懷疑，而得
    確信為真實之程度，自不足以說服本院形成被告丁○○涉犯
    上述詐欺取財之心證，依「罪證有疑、利於被告」之證據法
    則，即不得遽為不利於被告之認定，不能證明被告丁○○此
    部犯行，惟公訴意旨認此部分與前揭論罪科刑之行使偽造私
    文書罪間有方法結果之牽連犯關係，屬裁判上之一罪，爰不
    另為無罪之諭知。
據上論斷，應依刑事訴訟法第299 條第1 項前段，修正後刑法第
2 條第1 項，刑法第216 條、第210 條、第219 條，修正前刑法
第33條第5 款、第41條第1 項前段，修正前罰金罰鍰提高標準條
例第2 條，中華民國96年罪犯減刑條例第2 條第1 項第3 款、第
7 條、第9 條，判決如主文。
本案經檢察官蔡宜均到庭執行職務。
中    華    民    國    97    年    2     月    13    日
                  刑事第七庭審判長法  官  蕭世昌
                                  法  官  連雅婷
                                  法  官  林惠霞
以上正本證明與原本無異。
如不服本判決應於送達後10日內向本院提出上訴狀
                                  書記官  陳恩如
中    華    民    國    97    年    2     月    13    日
附錄本案論罪科刑法條全文
刑法第216條：
  行使第210條至第215條之文書者，依偽造、變造文書或登載不
實事項或使登載不實事項之規定處斷。
刑法第210條：
  偽造、變造私文書，足以生損害於公眾或他人者，處5 年以下
有期徒刑。


司法院資訊處製作；財團法人民間司法改革基金會備份。
